【裁判字號】    91,訴,1036
【裁判日期】    920226
【裁判案由】    偽造文書等
【裁判全文】
臺灣臺北地方法院刑事裁定                        九十一年度訴字第一三六號
    公  訴  人  臺灣臺北地方法院檢察署檢察官
    被      告  乙○○
右列被告因偽造文書等案件，經檢察官聲請以簡易判決處刑（八十九年度偵字第二三
三三三號），本院受理後（九十一年度簡字第三二八一號），認不宜逕以簡易判決處
刑，改依通常程序，裁定如左：
    主  文
公訴駁回。
    理  由
一、公訴意旨略以：被告乙○○意圖為自己不法之所有，明知無償債能力，仍於民國
    （下同）八十八年三月一日，自任互助會首，發起每會新臺幣（下同）二萬元，
    會員（含會首）計五十三會之互助會，邀集李珮華、丙○○等人各參加二會；乙
    ○○又於八十九年四月一日，自任互助會首，發起每會三萬元，會員（含會首）
    計三十七會之互助會，復邀李珮華、丙○○各參加二會及一會，至八十九年九月
    三十日乙○○在臺北市敦化國小宣布停會，經李珮華、丙○○核對死、活會人數
    ，發現乙○○於八十八年三月間至八十九年九月間，有使用他人（如其夫李秋楠
    、其妹李佳瑤）之名義參加互助會並「冒標情事」，方知受騙等事實，並認被告
    乙○○行為涉犯刑法第二百十六條、第二百十條、第三百三十九條等罪嫌云云。
二、按檢察官就被告犯罪事實，應負舉證責任，並指出證明之方法，為刑事訴訟法第
    一百六十一條第一項所明定。所謂指出證明之方法，除表明所擬使用之證據外，
    並應包括指出調查之途徑、與待證事實之關聯及證據之證明力等事項（參考最高
    法院九十一年度第四次刑事庭會議紀錄）。若檢察官指出之證明方法顯不足認定
    被告有成立犯罪之可能，經於第一次審判期日前定期通知補正而逾期不補正，法
    院得以裁定駁回起訴。
三、公訴人指被告涉犯前開偽造文書等罪名，雖據引用被告警訊中之自白、被害人李
    珮華、丙○○之指訴、同案被告李秋楠、李佳瑤於警訊時之陳述、互助會單二份
    、被告冒標明細表影本、和解書及其附件為證明方法。經查：
    １、按明知自己無資力，竟招募如附表所示之互助會，致各該會員陷於錯誤繳交
        會款，始能成立刑法第三百三十九條第一項之詐欺取財罪。又冒用他人名義
        書寫標單，以冒標他人之互助會，茍標單上除書寫被冒標者姓名及欲標取會
        款所出利息之金額外，並書有「標單」之意旨，而就文義內容之本身，使人
        一見即知係投標會款之標單，該標單固係刑法第二百十條所稱之私文書；惟
        如僅在紙上書寫被冒標者之姓名及所出利息之金額，就文義本身並不足以獨
        立表示一定用意之證明，如非依民間互助會之習慣，尚無從認定其上之文字
        ，係用以表示該名義人願出所書金額之利息以標取互助會會款之證明者，則
        非刑法第二百十條所規定之私文書，而屬同法第二百二十條以文書論之準私
        文書，最高法院九十一年度台上字第五六八三號判決採同一見解，從而本件
        公訴人即認定被告涉犯刑法第二百十一條、第二百十六條之行使偽造私文書
        罪及刑法第三百三十九條之詐欺罪，應舉證證明被告係於何時、何地以何種
        方式「冒標」及被告於招會時即有「明知無償債能力」、詐取之會款之證據
        ，先予指明。
    ２、公訴人所提出之被告警訊中自白（按被告於偵查中並未到庭）並未表明其如
        何冒標之方式，又告訴人李珮華、丙○○亦未具體指明被告係以何種方式「
        冒標」，卷查亦無任何被告「冒標」之標單；公訴人即認定被告在招集合會
        前「明知無償債能力」，則此一認定事實之證據亦未據公訴人提出及指明證
        明方式。本院於九十一年十二月十九日第一次審判期日前以裁定命公訴人就
        起訴書所載事實，應補正：（１）、被告於招集合會前即「明知無償債能力
        」之證據。（２）、被告冒標明細表（即詳細記載被告於聲請書所載二個合
        會中，於何時、何地、以何種方式冒標，冒何人名義及因此詐得多少合會金
        之表格）之證據。（３）、若檢察官認被告於招集合會時，有在會單上以虛
        假之人名充數，其招集合會時即有詐欺犯意，並請製作「各合會虛假會員名
        單表」及提出相關證人之證詞資料以之為證。（４）、請具體認定被告因前
        開冒標行為所詐得之各次金額及總金額，並提出相關證據等事項，惟公訴人
        遲至九十二年一月二十三日始以該署甲○茂崑八十九偵二三三三字第四七五
        九號函文補正被告「冒標明細表」、虛假會員名單等書面資料（無證人筆錄
        、標單等資料），惟查，公訴人前函補正資料，並未指明被告「冒標」之方
        式及提出相關證據，有關被告是否以虛假會員名義參標，亦未檢具任何所指
        被冒名之會員之筆錄，僅以被告所製作之已收會款名單與互助會員名單比對
        而認定，然合會於標會後會員未繳交會款其原因非一，並不能直接認定未繳
        會款之會員即係會首所虛冒者，又縱會首以他人名義參標，是否構成詐欺罪
        責，仍應以被告於標會時有無「無償債能力」為主觀犯意之認定，就此部分
        公訴人即明載於起訴書之事實欄，自應舉出證據以證明之，其函件內並無認
        定此一事實之證據。綜上，公訴人於本院命補正裁定送達後迄未補提其他足
        可證明前述待證事實之證據及指出證明方法。既經本院定期命為補正，檢察
        官逾限迄今，仍未就所主張非屬常態之待證事實補具其他不利於被告之事證
        以供調查，據上說明，自應依法裁定駁回起訴。
三、依刑事訴訟法第四百五十二條，第一百六十一條第二項後段，裁定如主文。
中    華    民    國      九十二      年        二      月     二十六   日
                                      臺灣臺北地方法院刑事第九庭
                                          法  官  王  綽  光
右正本證明與原本無異。
如不服本裁定，應於送達後五日內，向本院提出抗告狀。
                                          書記官  潘  惠  梅
中    華    民    國      九十二      年        三      月       三     日


司法院資訊處製作；財團法人民間司法改革基金會備份。
